臺灣高等法院臺中分院民事判決　九十一年度上易字第三六號
　　　上　訴　人　乙　○
　　　上　訴　人　丙○○○
　　　上　訴　人　戊○○
　　　法定代理人　丁○○
　　　訴訟代理人　甲○○
右當事人間清償借款事件，上訴人對於中華民國九十年十二月三日臺灣臺中地方法院
九十年訴字第二八六一號第一審判決提起上訴，本院判決如左：
      主      文
上訴駁回。
第二審訴訟費用由上訴人連帶負擔。
      事      實
甲、上訴人方面：
一、聲明：求為判決：
（一）、原判決廢棄。
（二）、被上訴人在第一審之訴駁回。
（三）、第一、二審訴訟費用由被上訴人負擔。
二、陳述：除引用原判決書之記載外，補稱：
（一）、按，經理人有為商號管理事務之權利，民法第五百五十三條定有明文，經理
        人所為之行為，其效力依法直接及於商業主人。本件上訴人向被上訴人申請
        辦理本件貸款，係由被上訴人之經理人張文炳負責承辦，張文炳有為被上訴
        人管理事務之權利，已無疑義；上訴人清償本件借款，亦由張文炳受理其收
        受本件款項之行為，當然對於被上訴人發生清償效力。被上訴人竟訴請上訴
        人清償本件借款，顯無理由，原判決遽命上訴人給付該款，其認事用法，顯
        然不當。
（二）、又按法人對於其有代表權之人因執行職務所加於他人之損害，與該行為人連
        帶負賠償責任；受僱人因執行職務，不法侵害他人之權利者，由僱用人與行
        為人連帶負損害賠償責任，民法第二十八條、一百八十八條定有明文。退萬
        步言之，設若被上訴人之經理人張文炳收受上訴人清償款項之行為，對被上
        訴人難認已生清償之效力，則上訴人已受有原判決主文所示本息及違約金之
        損害，本件被上訴人僱用張文炳擔任經理人，其承辦貸款業務收受上訴人清
        償款項，未將該款入帳，侵占入己，不法侵害上訴人之權利，致上訴人受有
        前揭款項損害，被上訴人應連帶負責賠償前揭款項損害。被上訴人既負有連
        帶賠償前揭款項之責任，竟又訴請上訴人給付前揭款項，茲依法主張抵銷。
三、證據：引用原審之立證方法。
乙、被上訴人方面：
一、聲明：求為判決：
（一）、上訴駁回。
（二）、第一、二審訴訟費用由被告等連帶負擔。
二、陳述：被上訴人未於言詞辯論期日到場，除引用原判決書之記載外，補稱：
（一）、按、上訴理由內陳稱：「張文炳係被上訴人  (下稱本行)之經理人，上訴人
　　　　清償本件借款由張文炳受理，其效力及於本行．．．．．。」云云。經查，
　　　　訴外人張文炳乃本行襄理，並非經理人，上訴人對此顯然誤會。另、原審審
　　　　理中已確認張文炳於上訴人主張交付清償之借款時，擔任本行外勤襄理，並
　　　　無受領清償權限之人之事實。本行既未曾收受上訴人之清償，依法對上訴人
　　　　求償，乃事所當然之理。
（二）、又上訴人於原審庭訊及上訴狀中一再指稱，其於八十九年十一月二日將欠款
        一次交付與張文炳云云。但、據查本案上訴人應繳本息日為每月二十二日，
        而張文炳於八十九年十一月中旬即棄職潛逃，本行於八十九年十一月二十四
        日向當地警察機關報案，其時張文炳即潛逃無蹤；然、上訴人卻於九十年三
        月二十八日至本行繳納本息。是故、如上訴人既主張其已繳清借款，何以事
        隔數月仍至本行繳息？上訴人所言根本與常理不符，違背一般經驗法則，並
        不可採。
（三）、又、上訴人以張文炳為本行「經理人」，侵占其清償款項為由，請求本行負
        損害賠償，並以之與本行債權相互抵銷云云。查、張文炳並非本行「經理人
        」於原審已調查完竣，並無異議。張文炳並無收受清償借款之權利，縱使上
        訴人確有交付金錢予張文炳，張文炳之收受該項金錢之交付，並非執行職務
        ，其侵占上訴人金錢既非執行職務或利用職務上行為損害上訴人權利，應無
        民法第一八八條之適用。再者，上訴人所指之侵權行為損害賠償請求權，至
        今仍無確定其受損範圍及受損金額，何來抵銷之說？上訴人有否交付張文炳
        系爭款項，除證人農漢陽外，並無其他證據可資證明交付清償款項之事實；
        故、張文炳有否侵占上訴人款項尚有疑義，上訴人如何據此要求本行負僱用
        人連帶侵權行為損害賠償責任？進而抵銷其借款？上訴人抵銷之主張，既無
        事實及法律上根據，顯不可採。
三、證據：除引用原審立證方法外，補提：分期償還貸款收回傳票、存款存摺存款憑
        條、交易明細查詢單、台中商業銀行股份有限公司函、員工人事動態資料登
        記卡、刑事告訴狀等影本為證。
      理      由
甲、程序方面：
    本件被上訴人未於言詞辯論期日到場，核無民事訴訟法第三百八十六條各款所列
    情形，爰依上訴人之聲請，由其一造辯論而為判決。
乙、得心證之理由：
一、本件被上訴人在原審起訴主張：上訴人乙○於八十九年五月二十二日以另上訴人
    丙○○○、戊○○為連帶保證人向被上訴人借款新台幣（下同）一百萬元，約定
    借款期限自八十九年五月二十二日起至九十一年七月二十二日止，分二十六次繳
    清，並約定利息按年息百分之一二‧七五計算。如未按期繳納款項，逾期在六個
    月以內者，按上開利率百分之十；超過六個月者，就超過部分，按上開利率百分
    之二十計算之違約金。並約定如債務人遲延償還款項時，即喪失分期償還之權利
    ，應將全部借款本金、利息及違約金等立即全部一次清償，詎上訴人乙○自八十
    九年十一月二十二日起即未依約繳息，雖經催告，仍置之不理，為此爰依借貸關
    係請求上訴人乙○清償如原審訴之聲明所示之金額。又上訴人丙○○○、戊○○
    乃本件借款之連帶保證人，爰依連帶保證之法律關係，並請求該二人與乙○就本
    項借貸債務負連帶清償之責任。
二、上訴人乙○等人則以：上訴人乙○已於八十九年十一月二日將系爭貸款積欠之餘
    款八十萬元一次償還給被上訴人公司當時之襄理即訴外人張文炳，由於訴外人張
    文炳乃為其辦理本筆借貸之人，應該有代表銀行之權限而受領其所為之清償，是
    上訴人乙○既已透過訴外人張文炳向被上訴人清償系爭借貸債務，目前並無積欠
    被上訴人任何款項，上訴人乙○等三人自無須給付系爭借款等語資為抗辯。
三、經查，本件被上訴人主張上訴人乙○於八十九年五月二十二日以另上訴人丙○○
    ○、戊○○為連帶保證人向被上訴人借款一百萬元，約定借款期限自八十九年五
    月二十二日起至九十一年七月二十二日止，分二十六次繳清，並約定利息按年息
    百分之一二‧七五計算。如未按期繳納款項，逾期在六個月以內者，按上開利率
    百分之十；超過六個月者，就超過部分，按上開利率百分之二十計算之違約金。
    並約定如債務人遲延償還款項時，即喪失分期償還之權利，應將全部借款本金、
    利息及違約金等立即全部一次清償，詎上訴人乙○自八十九年十一月二十二日起
    即未依約繳息，雖經催告，仍置之不理之事實，業據提出借據、貸款利息交付明
    細表影本影本一份為證，並為主債務人即上訴人乙○所不爭執，堪信為真實。又
    訴外人張文炳於八十九年十一月初以前係擔任被上訴人公司外勤襄理（其職掌範
    圍為助理業務主管，負責業務特勤小組、徵信、外匯），並非擔任經理等情，除
    有被上訴人公司所提出之台中商業銀行股份有限公司函、員工人事動態資料登記
    卡等影本在卷可稽外（參本院卷第四十一頁至第四十四頁），並為兩造所不爭執
    ，此部分亦堪信為真實，殆無疑義。是上訴人乙○辯稱「訴外人張文炳在被上訴
    人公司擔任經理，依民法第五百五十三條之規定，經理人有為商號管理事務之權
    利，經理人所為之行為，其效力依法直接及於商業主人。本件上訴人向被上訴人
    申請辦理本件貸款，係由被上訴人之經理人張文炳負責承辦，張文炳有為被上訴
    人管理事務之權利，上訴人清償本件借款，亦由張文炳受理其收受本件款項之行
    為，當然對於被上訴人發生清償效力。」云云，即屬無據，應不足採。現所應審
    究者，端繫上訴人乙○是否確有清償系爭借貸債務乙節。
四、按「債務人依債務本旨，向債權人以外有受領權之第三人為清償，並經其受領者
    ，依民法第三百零九條第一項，固使債之關係趨於消滅，惟該第三人如非基於受
    領權，而係受債務人委任代向債權人本人而為清償時，則債之關係是否消滅，仍
    應視債權人實際已否受領清償為斷。」，最高法院四十八年度台上字第一九０號
    著有判例可資參照。本件被上訴人主張上訴人乙○就系爭借款尚有七十七萬零八
    十三元及自八十九年十一月二十二日起至清償日止，按週年利率百分之一二‧七
    五計算之利息暨自八十九年十二月二十三日起至九十年六月二十二日起，按前開
    利率百分之十計算及自九十年六月二十三日起至清償日止，按前開利率百分之二
    十計算之違約金等情，業據提出授信資料查詢單、借據、貸款利息交付明細表影
    本影本為證，並為主債務人即上訴人乙○所不爭執，堪信為真實。惟上訴人乙○
    則以其業已透過有權受領清償之被上訴人公司襄理即訴外人張文炳將其當時尚欠
    被上訴人之借款即八十萬元一次全部清償等語資為抗辯。按當事人主張有利於己
    之事實者，就其事實有舉證之責任，民事訴訟法第二百七十七條前段定有明文。
    經查，上訴人乙○於原審時辯稱「伊曾於八十九年十一月二日在忠孝路九九餐廳
    與訴外人張文炳、證人農漢陽等六、七人吃飯，吃完飯後伊在餐廳門口點現金給
    張文炳」等語，固據證人農漢陽於原審到庭證稱「我在忠孝路九九餐廳有看到乙
    ○拿錢給張文炳，這是去年的事，我不知道是拿何錢」等語屬實（參原審卷第五
    十一頁），堪認上訴人乙○確實曾於八十九年十一月二日在忠孝路九九餐廳門口
    有交付現金給張文炳之事實。惟本院查，上訴人乙○雖有交付一些現金給張文炳
    之事實，但其交付前開現金給張文炳之原因究竟為何？究竟是否有如上訴人乙○
    所辯稱確係交付系爭借款尚積欠之餘款八十萬元給張文炳之事實，除上訴人乙○
    所辯稱上情之外（證人農漢陽於原審之證詞僅能證明乙○有交付一些現金給張文
    炳之事實，但不知道是何原因交付），並未據其提出其他任何證據以實其說（無
    任何由張文炳所立據有收受上訴人乙○託其代為清償系爭借款八十萬元之收據或
    由被上訴人所立據已取得該八十萬元之收據），揆諸民事訴訟法二百七十七條前
    段之規定，難認上訴人乙○就其主張有利於己之事實，已盡舉證之責，是本院認
    上訴人乙○之抗辯委難採信。矧衡諸一般常情及經驗法則，八十萬元之現金，並
    非小額之金錢，上訴人乙○果若要繳交系爭借款之本息或要清償系爭借款之餘欠
    款八十萬元，應循以往伊經由存摺自動繳款或由電匯方式為之，其捨此一般常人
    繳款之方式清償系爭借款，已與一般常情及經驗法則有違，況果若上訴人乙○果
    已清償系爭借款，何以伊嗣後未向被上訴人公司查詢，反而在張文炳於八十九年
    十一月中旬棄職潛逃，被上訴人公司於八十九年十一月二十四日向當地警察機關
    報案後，上訴人乙○卻仍於九十年三月二十八日至被上訴人公司繳納本金三七六
    四八元 (見卷附之交易明細查詢單及、分期償還貸款收回傳票、存款存摺存款憑
    條影本) 。是以，如上訴人乙○所言伊確實已繳清借款，何以事隔數月仍至被上
    訴人公司繳納本金三七六四八元？益見上訴人乙○所言與常理不符，違背一般經
    驗法則，應不可採。
五、次查，訴外人張文炳僅為被上訴人公司之外勤襄理，其於八十九年十一月初以前
    係擔任被上訴人公司外勤襄理（其職掌範圍為助理業務主管，負責業務特勤小組
    、徵信、外匯），並非擔任經理等情，除有被上訴人公司所提出之台中商業銀行
    股份有限公司函、員工人事動態資料登記卡等影本在卷可稽外（參本院卷第四十
    一頁至第四十四頁），且為兩造所不爭執，自難認張文炳係有代表被上訴人公司
    權限之人，況依前揭伊執行職務之職掌範圍所示，亦不包括在其上班時間及地點
    以外有代表被上訴人公司向一般客戶收取貸款金錢之權限，則上訴人乙○辯稱「
    其在上開時地交付八十萬元之現金給訴外人張文炳，張文炳應係受僱人而執行僱
    用人（即被上訴人公司）職務之行為，本件被上訴人僱用張文炳擔任經理人，其
    承辦貸款業務收受上訴人清償款項，未將該款入帳，侵占入己，不法侵害上訴人
    之權利，致上訴人受有前揭款項損害，被上訴人應連帶負責賠償前揭款項損害。
    被上訴人既負有連帶賠償前揭款項之責任，竟又訴請上訴人給付前揭款項，茲依
    法主張抵銷。」云云，於法無據，其主張抵銷，即無理由，不應准許。
六、綜上所述，上訴人乙○除以訴外人張文炳乃被上訴人公司之襄理並協助其辦理本
    件借款為由而抗辯稱訴外人張文炳有代被上訴人公司受領清償之權限外，並無法
    舉出其他證據以資證明訴外人張文炳為本件借款之有受領清償權限之人，是以，
    上訴人關於訴外人張文炳有受領清償權限之抗辯，即顯無可採。則依前開最高法
    院四十八年度台上字第一九０號判例要旨說明，訴外人張文炳既非被上訴人以外
    具有受領權之第三人，上訴人乙○縱曾將系爭八十萬元之現金一次交付張文炳，
    除訴外人張文炳有將該筆款項交付被上訴人以外，尚難認已生清償之效力。此外
    ，上訴人乙○復無法就訴外人張文炳確已將系爭借款之餘款交付被上訴人一事舉
    證證明，難認被上訴人已因而受領清償，是上訴人乙○之債務既未消滅，被上訴
    人主張上訴人乙○尚積欠如原審主文第一項所示金額之債務，堪可採信。從而，
    被上訴人依據借貸關係及連帶保證關係，請求上訴人等連帶清償七十七萬零八十
    三元及自八十九年十一月二十二日起至清償日止，按週年利率百分之一二‧七五
    計算之利息，暨自八十九年十二月二十三日起至九十年六月二十二日起，按前開
    利率百分之十計算及自九十年六月二十三日起至清償日止，按前開利率百分之十
    計算之違約金，為有理由，應予准許。原審因而為上訴人敗訴之判決，核無違誤
    。上訴論旨，指摘原判決不當，求予廢棄改判，為無理由，應予駁回。
七、本案事證已臻明確，兩造其餘主張陳述之攻擊防禦方法及所提之證據，均毋庸再
    予審酌，附此敘明。
據上論結：本件上訴為無理由，依民事訴訟法第四百四十九條第一項、第八十五條第
二項、第四百六十三條、第三百八十五條第一項前段、判決如主文。
中　　　華　　　民　　　國　　九十一　　年　　　四　　　月　　　九　　　日
~B1民事第二庭審判長法　官　童有德
~B2　　　　　　　　法　官　黃永泉
~B3　　　　　　　　法　官　蔡秉宸
右為正本係照原本作成。
不得上訴。
~B　　　　　　　  書記官　呂淑芬
中　　　華　　　民　　　國　　九十一　　年　　　四　　　月　　　十　　　日
                                                                        Ｈ
